---
title: "HW1_Blumentals"
output: html_document
date: "2023-10-22"
---

# 1. mājasdarbs

## 1. uzdevums

### Aprakstoša statistika

```{r}
library(readxl)
library(ggplot2)

diabetes_data <- read_excel("homeworks\\data\\HW1\\diabetes.xlsx")

# Datus veidi/tipi
str(diabetes_data)

# Aprakstošā statistika
summary(diabetes_data)

# Kastu grafiks par Augumu
kastu_grafiks_augums <- ggplot(diabetes_data, aes(y=`Augums, m`)) + 
  geom_boxplot() + 
  ggtitle("Auguma kastu grafiks") + 
  ylab("Augums (m)")
print(kastu_grafiks_augums)

# Kastu grafiks par Svaru
kastu_grafiks_svars <- ggplot(diabetes_data, aes(y=`Svars, kg`)) + 
  geom_boxplot() + 
  ggtitle("Svara kastu grafiks") + 
  ylab("Svars (kg)")
print(kastu_grafiks_svars)

# Izkliedes grafiks starp Augumu un Svaru
scatter_augums_svars <- ggplot(diabetes_data, aes(x=`Augums, m`, y=`Svars, kg`)) + 
  geom_point() +
  ggtitle("Izkliedes grafiks: Augums") + 
  xlab("Augums (m)") + ylab("Svars (kg)")
print(scatter_augums_svars)

# Izkliedes grafiks starp KMI un Svaru ar regresijas līniju
scatter_KMI_svars <- ggplot(diabetes_data, aes(x=KMI, y=`Svars, kg`)) + 
  geom_point() + 
  geom_smooth(method=lm, se=FALSE, color="blue") +
  ggtitle("Izkliedes grafiks: KMI vs. Svars ar regresijas līniju") + 
  xlab("KMI") + ylab("Svars (kg)")
print(scatter_KMI_svars)

# Stabiņu diogramma par dzimumu skaitu
barplot_dzimums <- ggplot(diabetes_data, aes(x=Dzimums)) + 
  geom_bar() + 
  ggtitle("Stabiņu diagramma: Dzimumu skaits") + 
  xlab("Dzimums") + ylab("Skaits")
print(barplot_dzimums)

# Histogramma par Augumu
hist_augums <- ggplot(diabetes_data, aes(x=`Augums, m`)) + 
  geom_histogram(aes(y=..density..), binwidth=0.05, fill="blue", color="black", alpha=0.7) + 
  ggtitle("Histogramma: Augums") + 
  xlab("Augums (m)") + ylab("Biežums")
print(hist_augums)

# Histogramma par Svaru ar sadalījuma līkni
hist_svars <- ggplot(diabetes_data, aes(x=`Svars, kg`)) + 
  geom_histogram(aes(y=..density..), binwidth=5, fill="blue", color="black", alpha=0.7) + 
  geom_density(color="red", size=1.5) +
  ggtitle("Histogramma: Svars ar sadalījuma līkni") + 
  xlab("Svars (kg)") + ylab("Biežums")
print(hist_svars)

# QQ grafiks par Augumu
p8 <- ggplot(diabetes_data, aes(sample=`Augums, m`)) + 
  geom_qq() + 
  ggtitle("QQ grafiks: Augums") + 
  xlab("Teorētiskie kvantiļi") + ylab("Parauga kvantiļi")
print(p8)

# QQ grafiks par Svaru
qq_svars <- ggplot(diabetes_data, aes(sample=`Svars, kg`)) + 
  geom_qq() + 
  ggtitle("QQ grafiks: Svars") + 
  xlab("Teorētiskie kvantiļi") + ylab("Parauga kvantiļi")
print(qq_svars)



# Histogramma Gurni ar normālo sadalījumu
hist_gurni_norm <- ggplot(diabetes_data, aes(x=`Gurni, cm`)) + 
  geom_histogram(aes(y=..density..), binwidth=2, fill="blue", color="black", alpha=0.7) + 
  stat_function(fun=dnorm, args=list(mean=mean(diabetes_data$`Gurni, cm`, na.rm=TRUE), 
                                     sd=sd(diabetes_data$`Gurni, cm`, na.rm=TRUE)), 
                color="red", size=1.5) +
  ggtitle("Histogramma: Gurni ar normālo sadalījumu") + 
  xlab("Gurni (cm)") + ylab("Biežums")
print(hist_gurni_norm)

# Histogramma Viduklis ar students-T sadalījumu
hist_viduklis_st <- ggplot(diabetes_data, aes(x=`Viduklis, cm`)) + 
  geom_histogram(aes(y=..density..), binwidth=2, fill="blue", color="black", alpha=0.7) + 
  stat_function(fun=function(x) dt((x - mean(diabetes_data$`Viduklis, cm`, na.rm=TRUE)) 
                / sd(diabetes_data$`Viduklis, cm`, na.rm=TRUE), df=107) 
                / sd(diabetes_data$`Viduklis, cm`, na.rm=TRUE), 
                color="red", size=1.5) +
  ggtitle("Histogramma: Viduklis ar students-T sadalījumu") + 
  xlab("Viduklis, cm") + ylab("Biežums")
print(hist_viduklis_st)

# Histogramma HbA1c ar eksponenciālo sadalījumu. Sadalījums izskātās flatter nekā vajadzētu. 
hist_hba1c_exp <- ggplot(diabetes_data, aes(x=`HbA1c, %`)) + 
  geom_histogram(aes(y=..density..), fill="blue", color="black", alpha=0.7) + 
  stat_function(fun=dexp, args=list(rate=1/mean(diabetes_data$`HbA1c, %`, na.rm=TRUE)), 
                color="green", size=1.5) +
  ggtitle("Histogramma: HbA1c ar eksponenciālo sadalījumu") + 
  xlab("HbA1c, %") + ylab("Biežums")
print(hist_hba1c_exp)
```

### Zinatniska analīze

Diabeta dati satur daudz informācijas par pacientiem, viņu veselības stāvokli, dzīvesveidu un citiem aspektiem. Lejā ir daži zinātniski jautājumi, ko varētu uzdot, un metodes, kuras varētu izmantot šo jautājumu atbildēšanai.
  
#### Pacientu demogrāfija un veselības rādītāji

**Jautājumi:** 
Vai ir kāda saistība starp dzimumu un diabēta smagumu (piemēram, HbA1c vērtības), Kāda ir saistība starp pacienta vecumu un citiem veselības rādītājiem, piemēram, asinsspiedienu vai holesterīna līmeni?

**Metodes**: 
Korelācijas analīze, t-testi, lineārās regresijas analīze

#### Dzīvesveids un veselības rādītāji

**Jautājumi:** 
Vai smeķēšana ietekmē diabēta smagumu vai citus veselības rādītājus? Kā medikamentu lietošana ietekmē pacientu veselības stāvokli?

**Metodes**:
Chi-kvadrāta tests, loģistikās regresijas analīze

#### Diabēta terapija un tās efektivitāte

**Jautājumi:** 
Kāda ir saistība starp insulīna devu un HbA1c vērtībām? Vai pacienti, kuri lieto noteiktus medikamentus, uzrāda labākus veselības rādītājus?

**Metodes**: 
Korelācijas analīze, t-testi

#### Diabēta komplikācijas

**Jautājumi:** 
Kādi faktori palielina risku attīstīt diabēta komplikācijas, piemēram, retinopātiju vai nieru bojājumus? Kāda ir saistība starp HbA1c vērtībām un komplikāciju risku?

**Metodes**: 
Riska analīze, loģistikās regresijas analīze

#### Datu struktūra un sadalījums

**Jautājumi:** 
Kādi datu sadalījumi ir tipiski šajā datu kopā? Vai ir kādas neparastas vērtības vai izņēmumi?

**Metodes**: 
Deskriptīvā statistika, vizualizācija (histogrammas, kastu grafiki), outlieru noteikšana


## 2. uzdevums

```{r}
# 2. uzd.
library(caret)
library(MASS)

# Ielādējam datus
exam_data <- read_excel("homeworks\\data\\HW1\\2021_visi_kopa_1.xlsx")

# Notīram rindiņas, kurās ir vārds "atbr."
exam_data <- exam_data[!apply(exam_data, 1, function(row) any(grepl("atbr.", row))), ]

set.seed(777)

# Sajaucam datus
exam_data <- exam_data[sample(nrow(exam_data)), ]

# Uzstādam eksāmenu tipu kā 1 vai 0 (1 - matemātikas eksāmens, 0 - citi eksāmeni)
exam_data$IsMath <- ifelse(exam_data$Parbaudijums == "mat", 1, 0)

# Pārveidojam kategoriju mainīgas par faktoriem
exam_data$dzimums <- as.factor(exam_data$dzimums)
exam_data$IsMath <- as.factor(exam_data$IsMath)

# Sadalam datus treniņu un testēšanas kopās
trainIndex <- createDataPartition(exam_data$IsMath, p = .8, list = FALSE, times = 1)

trainData <- exam_data[trainIndex, ]
testData  <- exam_data[-trainIndex, ]

# LDA
lda_model <- lda(IsMath ~ Procenti + dzimums, data=trainData)

# Veic prognozes izmantojot testēšanas datus
lda_pred <- predict(lda_model, testData)

# Nodrošinām, ka prognozēšanas un faktiskajiem testa datiem ir vienādi līmeņi
levels(lda_pred$class) <- levels(testData$IsMath)

# Izveido sajaukšanas matricu
confusion <- confusionMatrix(lda_pred$class, testData$IsMath)
print(confusion)

# Aprēķina precizitāti
accuracy <- sum(diag(confusion$table)) / sum(confusion$table)
print(paste("Precizitāte:", round(accuracy, 3)))



# Skaitīt cik reizes katra skola parādās datu kopā
skolu_skaititajs <- table(exam_data$IzglītībasIestāde)

# Izvēlēties lielākās skolas (piemēram, top 10)
lielakas_skolas <- names(skolu_skaititajs[order(skolu_skaititajs, decreasing = TRUE)][1:10])

# Izveidot jaunu mainīgo par skolu klasi
exam_data$SkolaKlase <- ifelse(exam_data$IzglītībasIestāde %in% lielakas_skolas, exam_data$IzglītībasIestāde, 'Citas')

# Pārveidojam kategoriju mainīgas par faktoriem
exam_data$SkolaKlase <- as.factor(exam_data$SkolaKlase)

# Sadalam datus treniņu un testēšanas kopās
set.seed(777)
trainIndex <- createDataPartition(exam_data$SkolaKlase, p = .8, list = FALSE, times = 1)
trainData <- exam_data[trainIndex, ]
testData  <- exam_data[-trainIndex, ]

# Veicam LDA izmantojot izvēlētās kolonnas kā ieejas datus
lda_model <- lda(SkolaKlase ~ IsMath + Procenti + dzimums, data=trainData)

# Nodrošinām, ka prognozes klasēm ir tādi paši līmeņi kā testa datiem
lda_pred$class <- factor(lda_pred$class, levels = levels(trainData$SkolaKlase))

# Veicam prognozes izmantojot testēšanas datus
lda_pred <- predict(lda_model, testData)

# Izveidojam sajaukšanas matricu un aprēķinājam precizitāti
confusion <- confusionMatrix(lda_pred$class, testData$SkolaKlase)
print(confusion)

accuracy <- sum(diag(confusion$table)) / sum(confusion$table)
print(paste("Precizitāte:", round(accuracy, 3)))
```

### Komentārs:
Sajaukšanas matricas rezultāti sniedz dažus ievērojumus. Vispārējā precizitāte ir 0,827. Tas nozīmē, ka no visiem paredzētajiem rezultātiem aptuveni 82,7% bija pareizi. Tomēr, ņemot vērā, ka visu klases modelis tiek paredzēts kā "Citas", šāda precizitāte nav tik augsta, kā varētu šķist. Vēl viens svarīgs rādītājs ir Kappa statistika, kas šajā gadījumā ir 0. Vērtība 0 norāda, ka modelis neparedz labāk nekā nejaušība. Ja mēs pievēršamies atsevišķām klasēm, redzam, ka visām klasēm, izņemot "Citas", sensitivitāte ir 0. Tas nozīmē, ka modelis nav spējīgs pareizi identificēt nevienu no šīm klasēm. Tāpēc, lai gan kopējā precizitāte šķiet augsta, modelis faktiski nespēj pareizi klasificēt lielāko daļu skolu, kuras jūs mēģināt prognozēt. Tas ir diezgan logiski, jo nekādas ekonomiskas sakarības starp skolam, dzimumiem un eksāmenu rezultātiem nav.

